---
title: "5 funciones de dplyr que uso todos los días"
author: "José Vicente Ordóñez"
date: "2026-08-07"
categories: [R, dplyr, tidyverse]
description: "pull(), slice_max(), across(), relocate() y case_when(): cinco funciones de dplyr que te resuelven la vida en el análisis de datos."
---

`dplyr` es el paquete que más uso en R, y estas son **5 funciones que me resuelven la
vida todos los días**. Si las dominas, tu análisis de datos va a otro nivel.

## 0. Los datos de ejemplo

```{r}
#| label: datos
library(dplyr)

set.seed(2026)
df <- data.frame(
  id     = 1:12,
  ciudad = sample(c("Madrid", "Bogotá", "Lima", "CDMX"), 12, replace = TRUE),
  ventas = round(rnorm(12, 500, 120)),
  coste  = round(rnorm(12, 300, 60))
)

head(df)
```

## 1. `pull()` — sacar una columna como vector

¿Necesitas una columna suelta para un gráfico, un `if`, o pasarla a otra función?
`pull()` extrae la columna como **vector** sin recurrir al `$`.

```{r}
#| label: pull
df |>
  pull(ventas) |>
  max()   # vector directo: puedo aplicar cualquier función de base
```

> 💡 **Tip**: `pull()` es ideal cuando el resultado tiene una sola columna,
> p. ej. tras un `summarise()` y quieres ese valor en condicionales.

## 2. `slice_max()` — el top-N de un grupo

Top de ventas, últimos clientes, mejores resultados... `slice_max()` devuelve las
filas con los valores más altos (y `slice_min()` los más bajos).

```{r}
#| label: slice
df |>
  slice_max(ventas, n = 3)

# El top 1 de CADA ciudad usando el argumento by:
df |>
  slice_max(ventas, n = 1, by = ciudad)
```

## 3. `across()` — aplicar algo a varias columnas

¿Media de todas las columnas numéricas? ¿Redondear 3 columnas? `across()`
dentro de `summarise()` o `mutate()` aplica una función a varias columnas a la vez.

```{r}
#| label: across
df |>
  summarise(
    across(c(ventas, coste), mean)
  )

# Con .names podemos controlar el nombre de las nuevas columnas:
df |>
  summarise(
    across(c(ventas, coste), mean, .names = "media_{.col}")
  )
```

## 4. `relocate()` — reordenar columnas

El orden de las columnas importa más de lo que crees (sobre todo al exportar o
mostrar tablas). `relocate()` mueve columnas sin más líneas.

```{r}
#| label: relocate
df |>
  relocate(ciudad, .before = id)

df |>
  relocate(coste, .after = ventas)
```

## 5. `case_when()` — condiciones en cascada

El `ifelse()` anidado es feo y frágil. `case_when()` evalúa condiciones **en orden**
y devuelve el primer resultado que cumple.

```{r}
#| label: case_when
df |>
  mutate(desempeno = case_when(
    ventas >= 600            ~ "Excelente",
    ventas >= 450            ~ "Bueno",
    ventas >= 300            ~ "Regular",
    TRUE                     ~ "Crítico"
  )) |>
  select(id, ventas, desempeno)
```

## Bono: `reframe()` para devolver varias filas por grupo

A diferencia de `summarise()`, `reframe()` permite devolver **más de una fila** por
grupo (perfecto para rangos, cuantiles o top-N).

```{r}
#| label: reframe
df |>
  reframe(
    cuantil = c(0.25, 0.75),
    valor   = quantile(ventas, c(0.25, 0.75))
  )
```

## Resumen

| Función | ¿Para qué? |
|---------|------------|
| `pull()` | Extraer una columna como vector |
| `slice_max()` / `slice_min()` | Top-N (global o por grupo) |
| `across()` | Aplicar funciones a muchas columnas |
| `relocate()` | Reordenar columnas fácil |
| `case_when()` | Condiciones múltiples y limpias |
| `reframe()` | Varias filas de resultado por grupo |

Memoriza estas funciones y tendrás el 80% del análisis de datos diario resuelto. 🚀