---
title: "5 funciones de dplyr que uso todos los días"
author: "José Vicente Ordóñez"
date: "2026-08-07"
categories: [R, dplyr, tidyverse]
description: "pull(), slice_max(), across(), relocate() y case_when(): cinco funciones de dplyr que te resuelven la vida en el análisis de datos, con un ejemplo de negocios de Loja, Quito, Cuenca y Guayaquil."
---

`dplyr` es el paquete que más uso en R, y estas son **5 funciones que me resuelven la
vida todos los días**. Si las dominas, tu análisis de datos va a otro nivel.

## 0. Los datos de ejemplo

Para que no tengas que buscar datos, trabajaremos con un registro **simulado** de
doce negocios de las principales ciudades del país: Loja, Quito, Cuenca y
Guayaquil. Las ventas y los costos están en dólares y se generaron al azar con
`set.seed(2026)`, así que los números no corresponden a ninguna empresa real.

```{r}
#| label: datos
#| message: false
library(dplyr)
library(knitr)

set.seed(2026)
df <- data.frame(
  id     = 1:12,
  ciudad = sample(c("Loja", "Quito", "Cuenca", "Guayaquil"), 12, replace = TRUE),
  ventas = round(rnorm(12, 5000, 1200)),  # ventas mensuales en USD
  coste  = round(rnorm(12, 3000, 600))    # costos operativos en USD
)

df |>
  head() |>
  kable(caption = "Primeras filas del registro simulado de negocios.")
```

*Fuente: elaboración propia con datos simulados.* Ahora sí, veamos las funciones.

## 1. `pull()` — sacar una columna como vector

¿Necesitas una columna suelta para un gráfico, un `if`, o pasarla a otra función?
`pull()` extrae la columna como **vector** sin recurrir al `$`:

```{r}
#| label: pull
df |>
  pull(ventas) |>
  max()   # vector directo: puedo aplicar cualquier función de base
```

Con este dato podemos responder preguntas sencillas, por ejemplo: *"¿cuál fue la
venta máxima registrada en la muestra?"* — justamente el valor que devuelve.

> 💡 **Tip**: `pull()` es ideal cuando el resultado tiene una sola columna,
> p. ej. tras un `summarise()`, y quieres ese valor en condicionales o en otra
> función.

## 2. `slice_max()` — el top-N de un grupo

Top de ventas, mejores resultados, mayores movimientos... `slice_max()` devuelve las
filas con los valores más altos (y `slice_min()` los más bajos):

```{r}
#| label: slice
df |>
  slice_max(ventas, n = 3)

# El negocio con mayores ventas de CADA ciudad (argumento by):
df |>
  slice_max(ventas, n = 1, by = ciudad)
```

El primer resultado te da el **ranking nacional**; el segundo, el **ranking local**:
cuál fue el negocio más fuerte en Loja, cuál en Quito, etc. Son preguntas muy
comunes en informes de ventas por territorio.

## 3. `across()` — aplicar algo a varias columnas

¿Media de todas las columnas numéricas? ¿Redondear cinco columnas? `across()` dentro
de `summarise()` o `mutate()` aplica una función a varias columnas a la vez:

```{r}
#| label: across
df |>
  summarise(
    across(c(ventas, coste), mean)
  )

# Con .names controlamos el nombre de las nuevas columnas:
df |>
  summarise(
    across(c(ventas, coste), mean, .names = "media_{.col}")
  )
```

Si no usaras `across()`, tendrías que escribir dos `summarise()` separados o un
`mutate()` por cada columna. Con diez columnas, el ahorro de líneas es evidente.

## 4. `relocate()` — reordenar columnas

El orden de las columnas importa más de lo que crees (sobre todo al exportar o
mostrar tablas). `relocate()` mueve columnas sin más líneas:

```{r}
#| label: relocate
df |>
  relocate(ciudad, .before = id)

df |>
  relocate(coste, .after = ventas)
```

Pregúntate siempre: *¿qué columnas quiere ver primero quien reciba esta tabla?*
Con `relocate()` ordenas el resultado en segundos, sin `select()` de por medio.

## 5. `case_when()` — condiciones en cascada

El `ifelse()` anidado es feo y frágil. `case_when()` evalúa condiciones **en orden**
y devuelve el primer resultado que cumple:

```{r}
#| label: case_when
df |>
  mutate(desempeno = case_when(
    ventas >= 6000 ~ "Excelente",
    ventas >= 4500 ~ "Bueno",
    ventas >= 3500 ~ "Regular",
    TRUE           ~ "Crítico"
  )) |>
  select(id, ciudad, ventas, desempeno)
```

Interpretación: el código clasifica cada negocio según su nivel de ventas, de
*Excelente* a *Crítico*. Con esta columna podrías, por ejemplo, contar cuántos
negocios de cada ciudad necesitan atención:

```{r}
#| label: case_when_resumen
df |>
  mutate(desempeno = case_when(
    ventas >= 6000 ~ "Excelente",
    ventas >= 4500 ~ "Bueno",
    ventas >= 3500 ~ "Regular",
    TRUE           ~ "Crítico"
  )) |>
  count(ciudad, desempeno) |>
  kable(caption = "Número de negocios simulados por ciudad y desempeño.")
```

## Bono: `reframe()` para devolver varias filas por grupo

A diferencia de `summarise()`, `reframe()` permite devolver **más de una fila** por
grupo (perfecto para rangos, cuantiles o top-N):

```{r}
#| label: reframe
df |>
  reframe(
    cuantil = c(0.25, 0.75),
    valor   = quantile(ventas, c(0.25, 0.75))
  )
```

En este caso obtenemos, para el total de la muestra, los **cuartiles 25 y 75** de
las ventas: una manera rápida de describir cómo se reparte el dinero entre los
negocios simulados.

## Resumen

| Función | ¿Para qué? |
|---------|------------|
| `pull()` | Extraer una columna como vector |
| `slice_max()` / `slice_min()` | Top-N (global o por grupo) |
| `across()` | Aplicar funciones a muchas columnas |
| `relocate()` | Reordenar columnas fácil |
| `case_when()` | Condiciones múltiples y limpias |
| `reframe()` | Varias filas de resultado por grupo |

Memoriza estas funciones y tendrás el 80 % del análisis de datos diario resuelto.
Los datos de este post son simulados, pero el procedimiento es exactamente el mismo
que usarías con un registro real de tu trabajo o tus clases. 🚀