---
title: "Tips de ggplot2 para gráficas que no parecen de R"
author: "José Vicente Ordóñez"
date: "2026-08-05"
categories: [R, ggplot2, visualizacion]
description: "Con tema, paleta y etiquetas bien elegidos, una gráfica de ggplot2 puede verse profesional. Estos tips prácticos te lo garantizan."
---

Una gráfica de ggplot2 **no tiene por qué parecer de R**. La diferencia entre un
gráfico "de estudiante" y uno profesional está en 4 detalles: tema, colores,
etiquetas y anotaciones. Aquí te muestro cómo.

Para los ejemplos usaré una **encuesta simulada** de satisfacción estudiantil
(escala 0–100) aplicada a estudiantes universitarios de Loja, Cuenca, Quito y
Guayaquil. Los datos se generan con `set.seed(7)`, así que no corresponden a
ninguna encuesta real; lo importante es el procedimiento.

## 1. Empieza con un buen tema (`theme_minimal` o `theme_light`)

El tema por defecto de ggplot2 es feo. Con `theme_minimal()` o `theme_light()`
y un `base_size` generoso, tu gráfica ya sube varios niveles.

```{r}
#| label: tema
#| message: false
library(ggplot2)
library(dplyr)

set.seed(7)
datos <- data.frame(
  ciudad = rep(c("Loja", "Cuenca", "Quito", "Guayaquil"), each = 25),
  satisfaccion = c(rnorm(25, 60, 10), rnorm(25, 45, 8), rnorm(25, 70, 12), rnorm(25, 50, 9))
)
```

```{r}
#| label: tema-plot
p <- datos |>
  ggplot(aes(x = ciudad, y = satisfaccion, fill = ciudad)) +
  geom_boxplot(alpha = 0.9) +
  scale_fill_brewer(palette = "Blues") +
  labs(title = "Satisfacción estudiantil por ciudad",
       subtitle = "Encuesta simulada, escala 0–100",
       x = "Ciudad", y = "Satisfacción (0–100)",
       fill = "Ciudad") +
  theme_minimal(base_size = 14)

p
```

*Fuente: elaboración propia con datos simulados.* A primera vista ya notas la
diferencia: los boxplots tienen nombre, ejes etiquetados y una paleta consistente.

## 2. Quita el "ruido" del tema

El tema por defecto mete **cuadrículas** y **ejes** que distraen. Limpia con
`theme()` los elementos que no aportan:

```{r}
#| label: limpio
p +
  theme(
    panel.grid.minor = element_blank(),
    panel.grid.major.x = element_blank(),
    axis.line = element_line(color = "grey60"),
    legend.position = "top"
  )
```

Comparemos mentalmente las dos versiones: la segunda se lee igual, pero transmite
menos ruido y el ojo se va directo a los datos.

## 3. Elige los colores con intención

`scale_fill_brewer()` te da paletas probadas y accesibles. Para datos categóricos
usa paletas `Set2`, `Dark2` o `Blues`; para datos secuenciales, `Blues` o `Viridis`.

```{r}
#| label: colores
datos |>
  group_by(ciudad) |>
  summarise(media = mean(satisfaccion)) |>
  ggplot(aes(x = reorder(ciudad, media), y = media, fill = ciudad)) +
  geom_col(width = 0.6) +
  scale_fill_brewer(palette = "Set2") +
  coord_flip() +
  labs(title = "Satisfacción media por ciudad",
       subtitle = "Ordenado de menor a mayor y con paleta profesional",
       x = NULL, y = "Satisfacción media (0–100)") +
  theme_minimal(base_size = 14) +
  theme(legend.position = "none")
```

Observa el `reorder(ciudad, media)`: los niveles se ordenan según el valor, de modo
que la barra más baja queda abajo y la más alta arriba. Ese orden hace que la
gráfica se lea como un ranking.

## 4. Etiqueta tus ejes y usa títulos informativos

`labs()` es tu aliado: un **título**, un **subtítulo** y un **caption** con la fuente
hacen que la gráfica cuente una historia:

```{r}
#| label: labs
p +
  labs(
    title = "¿Cómo se distribuye la satisfacción estudiantil?",
    subtitle = "Comparación de la variabilidad entre ciudades",
    caption = "Fuente: elaboración propia con datos simulados."
  )
```

## 5. Guarda con el tamaño correcto (`ggsave`)

No exportes capturas de pantalla. Usa `ggsave()` con **dimensiones en pulgadas** y
`dpi = 300` para calidad de publicación:

```{r}
#| eval: false
ggsave("grafico_satisfaccion.png", plot = p, width = 8, height = 5, dpi = 300)
```

## 6. Anota puntos clave (`annotate` o `geom_text`)

Resalta el dato importante para que el lector no tenga que adivinarlo. Con
`geom_text()` marcas el valor máximo (y su ciudad) sin esfuerzo:

```{r}
#| label: anota
datos |>
  group_by(ciudad) |>
  summarise(media = mean(satisfaccion)) |>
  ggplot(aes(x = ciudad, y = media, fill = ciudad)) +
  geom_col(width = 0.6) +
  geom_text(aes(label = round(media, 1)), vjust = -0.5, size = 5) +
  scale_fill_brewer(palette = "Dark2") +
  coord_cartesian(ylim = c(0, 85)) +
  labs(title = "Satisfacción media por ciudad",
       subtitle = "Encuesta simulada, escala 0–100",
       x = NULL, y = "Satisfacción media",
       caption = "Fuente: elaboración propia con datos simulados.") +
  theme_minimal(base_size = 14) +
  theme(legend.position = "none")
```

Con los valores sobre las barras, el lector no necesita aproximar: lee el número
exacto y compara ciudades al instante.

## Resumen

| Tip | Código clave |
|-----|--------------|
| Buen tema | `theme_minimal(base_size = 14)` |
| Menos ruido | `theme(panel.grid.minor = element_blank())` |
| Colores | `scale_fill_brewer(palette = "Set2")` |
| Etiquetas | `labs(title, subtitle, caption, x, y)` |
| Exportar | `ggsave(..., dpi = 300)` |
| Anotar | `geom_text()` o `annotate()` |

Aplica estos 6 tips y tus gráficas (y tus informes) lucirán **profesionales** en
menos de 5 minutos... y con datos de tu propia ciudad, mucho mejor. 🚀