---
title: "Tips de ggplot2 para gráficas que no parecen de R"
author: "José Vicente Ordóñez"
date: "2026-08-05"
categories: [R, ggplot2, visualizacion]
description: "Con tema, paleta y etiquetas bien elegidos, una gráfica de ggplot2 puede verse profesional. Estos tips prácticos te lo garantizan."
---

Una gráfica de ggplot2 **no tiene por qué parecer de R**. La diferencia entre un
gráfico "de estudiante" y uno profesional está en 4 detalles: tema, colores,
etiquetas y anotaciones. Aquí te muestro cómo.

## 1. Empieza con un buen tema (`theme_minimal` o `theme_light`)

El tema por defecto de ggplot2 es feo. Con `theme_minimal()` o `theme_light()`
y un `base_size` generoso, tu gráfica ya sube varios niveles.

```{r}
#| label: tema
library(ggplot2)
library(dplyr)

set.seed(7)
datos <- data.frame(
  categoria = rep(c("Norte", "Sur", "Este", "Oeste"), each = 25),
  valor = c(rnorm(25, 60, 10), rnorm(25, 45, 8), rnorm(25, 70, 12), rnorm(25, 50, 9))
)
```

```{r}
#| label: tema-plot
p <- datos |>
  ggplot(aes(x = categoria, y = valor, fill = categoria)) +
  geom_boxplot(alpha = 0.9) +
  scale_fill_brewer(palette = "Blues") +
  labs(title = "Distribución de valores por categoría",
       subtitle = "Un boxplot limpio con tema minimal",
       x = "Categoría", y = "Valor",
       fill = "Categoría") +
  theme_minimal(base_size = 14)

p
```

## 2. Quita el "ruido" del tema

El tema por defecto mete **cuadrículas** y **ejes** que distraen. Limpia con
`theme()` los elementos que no aportan.

```{r}
#| label: limpio
p +
  theme(
    panel.grid.minor = element_blank(),
    panel.grid.major.x = element_blank(),
    axis.line = element_line(color = "grey60"),
    legend.position = "top"
  )
```

## 3. Elige los colores con intención

`scale_fill_brewer()` te da paletas probadas y accesibles. Para datos categóricos
usa paletas `Set2`, `Dark2` o `Blues`; para secuenciales, `Blues` o `Viridis`.

```{r}
#| label: colores
datos |>
  group_by(categoria) |>
  summarise(media = mean(valor)) |>
  ggplot(aes(x = reorder(categoria, media), y = media, fill = categoria)) +
  geom_col(width = 0.6) +
  scale_fill_brewer(palette = "Set2") +
  coord_flip() +
  labs(title = "Media por categoría",
       subtitle = "Ordenado y con paleta profesional",
       x = NULL, y = "Media") +
  theme_minimal(base_size = 14) +
  theme(legend.position = "none")
```

## 4. Etiqueta tus ejes y usa títulos informativos

`labs()` es tu aliado: un **título**, un **subtítulo** y un **caption** con la fuente
hacen que la gráfica cuente una historia.

```{r}
#| label: labs
p +
  labs(
    title = "¿Cómo se distribuyen los valores?",
    subtitle = "Comparación de la variabilidad entre categorías",
    caption = "Fuente: datos de ejemplo · Elaboración propia"
  )
```

## 5. Guarda con el tamaño correcto (`ggsave`)

No exportes capturas de pantalla. Usa `ggsave()` con **dimensiones en pulgadas** y
`dpi = 300` para calidad de publicación.

```{r}
#| eval: false
ggsave("mi_grafico.png", plot = p, width = 8, height = 5, dpi = 300)
```

## 6. Anota puntos clave (`annotate` o `geom_text`)

Resalta el dato importante para que el lector no tenga que adivinarlo. Con
`geom_text()` marcas el valor máximo sin esfuerzo.

```{r}
#| label: anota
datos |>
  group_by(categoria) |>
  summarise(media = mean(valor)) |>
  ggplot(aes(x = categoria, y = media, fill = categoria)) +
  geom_col(width = 0.6) +
  geom_text(aes(label = round(media, 1)), vjust = -0.5, size = 5) +
  scale_fill_brewer(palette = "Dark2") +
  coord_cartesian(ylim = c(0, 80)) +
  labs(title = "Media por categoría", x = NULL, y = "Media") +
  theme_minimal(base_size = 14) +
  theme(legend.position = "none")
```

## Resumen

| Tip | Código clave |
|-----|--------------|
| Buen tema | `theme_minimal(base_size = 14)` |
| Menos ruido | `theme(panel.grid.minor = element_blank())` |
| Colores | `scale_fill_brewer(palette = "Set2")` |
| Etiquetas | `labs(title, subtitle, caption, x, y)` |
| Exportar | `ggsave(..., dpi = 300)` |
| Anotar | `geom_text()` o `annotate()` |

Aplica estos 6 tips y tus gráficas (y tus informes) lucirán **profesionales** en
menos de 5 minutos. 🚀