---
title: "10 trucos de Quarto que la gente no conoce (y debería)"
author: "José Vicente Ordóñez"
date: "2026-08-06"
categories: [Quarto, informes, publicacion]
description: "Desde code folding hasta callouts y parámetros: diez trucos prácticos de Quarto que harán que tus documentos e informes se vean (y funcionen) mucho mejor."
---

Quarto es una de las mejores herramientas para crear informes, blogs y
presentaciones con R. Pero la mayoría de la gente sólo usa el 20% de su potencial.
Aquí van **10 trucos super prácticos**.

## 1. Recuadros con callouts (`:::`)

En lugar de un simple texto en negrita, usa callouts para **destacar ideas**.
Muy útiles en informes.

::: {.callout-tip}
**Tip**: usa `callout-tip` para consejos, `callout-note` para notas
y `callout-warning` para advertencias.
:::

::: {.callout-important}
**Importante**: los callouts se escriben con tres dos puntos `:::`.
:::

## 2. Plegar el código con `code-fold`

¿Informe para gente que sólo quiere resultados? Plegar el código con `code-fold` hace
que tus bloques de código aparezcan **colapsados** y el lector pueda abrirlos si quiere.

```{r}
#| code-fold: true
1 + 1
```

## 3. Ocultar código pero mostrar el resultado (`echo: false`)

¿Quieres mostrar el resultado sin el código? `echo: false` es tu amigo:

```{r}
#| echo: false
paste("Este texto lo genera R:", Sys.Date())
```

## 4. Parámetros para informes reutilizables (`params`)

Crea un informe **con parámetros** y renderízalo con un botón "Render with parameters"
en RStudio. Ideal para reportes que cambian de nombre, fecha o región.

```yaml
---
params:
  empresa: "Mi empresa"
  anio: 2026
---
```

Y dentro del documento, úsalos así:

```r
params$empresa
params$anio
```

## 5. Tabsets para comparar (`::: {.panel-tabset}`)

¿Varias regiones, varios paquetes, distintas versiones? Organiza el contenido
en **pestañas** dentro del documento.

::: {.panel-tabset}
### Opción A
Solución A: rápida pero menos flexible.

### Opción B
Solución B: un poco más lenta pero mucho más flexible.
:::

## 6. `freeze` para no volver a ejecutar todo

Si tienes un blog o informe con código que tarda mucho, utiliza
`freeze: true` en el YAML de la carpeta (o `#| freeze: true` en un chunk).
Quarto **guarda los resultados** y no re-ejecuta el código en la próxima renderización
**a menos que el código cambie**. Renderizado más rápido, mejores tiempos de build.

## 7. Problemas desaparecen con `#| message: false`

Los mensajes de carga de paquetes (`Attaching package: 'dplyr'...`) ensucian
los documentos. Siléncialos en cada chunk o de forma global.

```r
#| message: false
library(dplyr)
```

## 8. Tablas bonitas con `knitr::kable()`

Nada de tablas a medio formatear. Con `kable()` y `kableExtra()` tienes tablas
listas para informes en **dos líneas**.

```{r}
#| message: false
library(knitr)

kable(
  data.frame(ciudad = c("Madrid", "Bogotá"), ventas = c(500, 320)),
  caption = "Resultados por ciudad"
)
```

## 9. Anotaciones y referencias cruzadas

Quarto genera **referencias cruzadas** a figuras, tablas y secciones. Ponle
`#| label: fig-mi-grafico` a un chunk con figura y luego escribe
`@fig-mi-grafico` en el texto. La numeración se genera sola.

## 10. `RENV`/`renv` no, pero *sí* `hidden: true`

Este es el truco definitivo para posts y slides: añade `hidden: true` en el YAML
de un archivo para que **no aparezca en el índice del blog/sitio** pero siga
estando disponible con su URL directa.

```yaml
---
title: "Borrador"
draft: true
---
```

::: {.callout-note}
En blogs de Quarto, además existe `draft: true`: el post se renderiza pero no se
publica en la lista. Útil para tus notas en curso.
:::

## Resumen

- **Callouts** para destacar ideas.
- **code-fold**, **echo: false** y **message: false** para controlar lo que ve el lector.
- **params** para informes reutilizables.
- **tabsets** para comparar contenido.
- **freeze** para renderizaciones rápidas.
- **kable()** para tablas con una pinta profesional.

Con estos 10 trucos, tus documentos Quarto pasan de "ok" a **impresionantes**. 🚀