---
title: "10 trucos de Quarto que la gente no conoce (y debería)"
author: "José Vicente Ordóñez"
date: "2026-08-06"
categories: [Quarto, informes, publicacion]
description: "Desde code folding hasta callouts y parámetros: diez trucos prácticos de Quarto que harán que tus documentos e informes se vean (y funcionen) mucho mejor."
---

Quarto es una de las mejores herramientas para crear informes, blogs y
presentaciones con R. Pero la mayoría de la gente sólo usa el 20 % de su potencial.
Aquí van **10 trucos muy prácticos**.

## 1. Recuadros con callouts (`:::`)

En lugar de un simple texto en negrita, usa callouts para **destacar ideas**.
Muy útiles en informes.

::: {.callout-tip}
**Tip**: usa `callout-tip` para consejos, `callout-note` para notas
y `callout-warning` para advertencias.
:::

::: {.callout-important}
**Importante**: los callouts se escriben con tres dos puntos `:::`.
:::

## 2. Plegar el código con `code-fold`

¿Informe para gente que sólo quiere resultados? Plegar el código con `code-fold` hace
que tus bloques de código aparezcan **colapsados** y el lector pueda abrirlos si
quiere:

```{r}
#| code-fold: true
1 + 1
```

## 3. Ocultar código pero mostrar el resultado (`echo: false`)

¿Quieres mostrar el resultado sin el código? `echo: false` es tu amigo. Por
ejemplo, esta línea genera la fecha de hoy sin mostrar el fragmento que la crea:

```{r}
#| echo: false
paste("Informe generado el:", Sys.Date())
```

## 4. Parámetros para informes reutilizables (`params`)

Crea un informe **con parámetros** y renderízalo con el botón *"Render with
parameters"* de RStudio. Ideal para reportes que cambian de nombre, fecha o región.

Imaginemos que llevamos informes mensuales para una **asociación de emprendedores
de Loja**. En el YAML del documento pondríamos:

```yaml
---
params:
  empresa: "Asociación de emprendedores de Loja"
  anio: 2026
---
```

Y dentro del documento los usaríamos así:

```r
params$empresa
params$anio
```

Con un solo archivo fuente generas el informe de cualquier mes, sede o cliente:
sólo cambia el valor de los parámetros al renderizar.

## 5. Tabsets para comparar (`::: {.panel-tabset}`)

¿Varias opciones, varias regiones, varias formas de hacer lo mismo? Organiza el
contenido en **pestañas** dentro del documento:

::: {.panel-tabset}
### Opción A: un informe por sede

Si sólo tienes una sede (por ejemplo, la sucursal de Loja), creas un informe único
y copias el archivo para cada sede. Simple, pero duplicas el mantenimiento.

### Opción B: un informe parametrizado

Creas **un solo** informe con `params` para la sede y lo renderizas en un clic para
Loja, Cuenca o Quito. Menos duplicación y menos errores.
:::

## 6. `freeze` para no volver a ejecutar todo

Si tienes un blog o informe con código que tarda mucho, utiliza `freeze: true` en el
YAML de la carpeta (o `#| freeze: true` en un chunk). Quarto **guarda los
resultados** y no re-ejecuta el código en la próxima renderización **a menos que el
código cambie**. Renderizado más rápido y mejores tiempos de build.

## 7. Los mensajes de carga desaparecen con `#| message: false`

Los mensajes de los paquetes (`Attaching package: 'dplyr'...`) ensucian los
documentos. Siléncialos en cada chunk o de forma global:

```r
#| message: false
library(dplyr)
```

## 8. Tablas bonitas con `knitr::kable()`

Nada de tablas a medio formatear. Con `kable()` tienes tablas listas para informes
en **dos líneas**:

```{r}
#| message: false
library(knitr)

kable(
  data.frame(ciudad = c("Loja", "Cuenca", "Quito"),
             ventas = c(12500, 14800, 19300)),
  caption = "Ventas mensuales simuladas por ciudad (USD)"
)
```

*Fuente: elaboración propia con datos simulados.* El resultado es una tabla con
título, alineación automática y un aspecto mucho más profesional que un `print()`.

## 9. Anotaciones y referencias cruzadas

Quarto genera **referencias cruzadas** a figuras, tablas y secciones. Ponle
`#| label: fig-mi-grafico` a un chunk con figura y luego escribe `@fig-mi-grafico`
en el texto. La numeración se genera sola y se actualiza al renumerar.

## 10. Guarda tus borradores con `draft: true`

Para un post o documento en progreso usa `draft: true` en el YAML: Quarto **lo
renderiza** pero **no lo publica** en el índice del blog ni en el feed, y sigue
accesible desde su URL directa si necesitas compartir el avance:

```yaml
---
title: "Mi borrador en curso"
draft: true
---
```

Útil para escribir con calma y publicar cuando el post esté listo.

::: {.callout-note}
En blogs de Quarto, además existe `hidden: true`: el archivo se integra al sitio
pero no aparece en los listados. Útil para páginas de apoyo o materiales de clase.
:::

## Resumen

- **Callouts** para destacar ideas.
- **code-fold**, **echo: false** y **message: false** para controlar lo que ve el lector.
- **params** para informes reutilizables.
- **tabsets** para comparar contenido.
- **freeze** para renderizaciones rápidas.
- **kable()** para tablas con una pinta profesional.
- **draft** y **hidden** para publicar sólo lo que está listo.

Con estos 10 trucos, tus documentos Quarto pasan de "ok" a **impresionantes**. 🚀