---
title: "El pipe nativo |>: el operador que ya trae R y no usas"
author: "José Vicente Ordóñez"
date: "2026-08-08"
categories: [R, tidyverse, principiantes]
description: "Aprende a usar el operador pipe nativo de R para escribir análisis claros, legibles y sin anidar funciones, con un ejemplo de ventas de comercios de Loja, Cuenca, Quito y Guayaquil."
---

El pipe `|>` es, junto con `%>%`, la forma más elegante de escribir código en R.
Desde **R 4.1** (2021) traes el pipe **nativo** incorporado: no necesitas instalar
nada.

## ¿Qué es un pipe?

Un pipe **encadena** el resultado de una expresión como primer argumento de la
siguiente. En lugar de escribir código "de adentro hacia afuera":

```{r}
#| eval: false
sum(round(sqrt(abs(x)), 2))
```

Escribes **de izquierda a derecha**, que es como razonamos:

```r
x |> abs() |> sqrt() |> round(2) |> sum()
```

## El ejemplo que lo cambia todo

Imaginemos que trabajamos con un registro **simulado** de ventas de comercios de
Loja, Cuenca, Quito y Guayaquil. Queremos el promedio de ventas por ciudad, sólo de
las ciudades con más de 5 pedidos al mes, ordenado de mayor a menor.

Sin pipe, tendríamos que escribir así:

```{r}
#| eval: false
head(arrange(summarise(group_by(filter(datos, pedidos > 5), ciudad), media = mean(ventas))), 3)
```

Horroroso. Con `|>` se lee solo:

```{r}
#| label: pipe-demo
#| message: false
library(dplyr)
set.seed(42)

datos <- data.frame(
  ciudad = sample(c("Loja", "Cuenca", "Quito", "Guayaquil"), 200, replace = TRUE),
  ventas = round(rnorm(200, 3000, 700)),  # ventas en USD, cifras simuladas
  pedidos = sample(1:10, 200, replace = TRUE)
)

datos |>
  filter(pedidos > 5) |>
  group_by(ciudad) |>
  summarise(media = mean(ventas)) |>
  arrange(desc(media))
```

Lee el código en voz alta: *"toma `datos`, filtra, agrupa, resume y ordena"*.
Eso es exactamente lo que hace. Y como los datos se generan con `set.seed(42)`,
obtendrás siempre el mismo resultado, sea cual sea la computadora.

## `|>` nativo vs `%>%` de magrittr

| Característica | `|>` (nativo) | `%>%` (magrittr) |
|----------------|---------------|------------------|
| ¿Requiere librería? | No, viene en R | Sí, `magrittr`/`dplyr` |
| Pasar a un argumento distinto | No directo | Sí, con `.` |
| Velocidad | Muy rápido | Rápido |
| Mensajes de error | Más claros | A veces confusos |

### ¿Y si necesito pasar el dato a otro argumento?

Con `|>` puedes usar el **placeholder `_`** (R 4.2+):

```r
mtcars |> lm(mpg ~ wt, data = _)          # pasa mtcars al argumento data=
df |> summarise(n = n(), .by = grupo)     # .by va al final de la expresión
```

En la práctica, la mayoría del código encadena en el primer argumento, así que `|>`
cubre el 95 % de los casos.

## Tip pro: encadena también los gráficos

En cuanto dominas el pipe, **nunca más quieres escribir sin él**. Todos los paquetes
del tidyverse (`dplyr`, `tidyr`, `ggplot2`, `stringr`...) están diseñados para
funcionar como eslabones de una cadena:

```{r}
#| label: pipe-ggplot
#| message: false
library(ggplot2)

datos |>
  group_by(ciudad) |>
  summarise(media = mean(ventas)) |>
  ggplot(aes(x = reorder(ciudad, media), y = media)) +
  geom_col(fill = "#146C94", width = 0.65) +
  geom_text(aes(label = round(media, 0)), hjust = -0.2, size = 3.5) +
  coord_flip() +
  labs(title = "Ventas medias mensuales por ciudad",
       subtitle = "Comercios simulados: Loja, Cuenca, Quito y Guayaquil",
       x = NULL,
       y = "Venta media (USD)",
       caption = "Fuente: elaboración propia con datos simulados.") +
  theme_minimal(base_size = 13) +
  theme(plot.caption = element_text(color = "grey45", size = 9))
```

Observa cómo `group_by()` y `summarise()` alimentan directamente a `ggplot()`:
todo el pipeline de datos llega a la gráfica en una sola expresión.

> 💡 **Regla sencilla**: si tu operación es un paso más en el procesamiento de datos,
> llévala por el pipe. Lee tu código como una frase y todo encajará.

## Resumen

- `|>` viene **incluido** en R 4.1+. No instalas nada.
- Escribe **horizontalmente** (de izquierda a derecha), no anidado.
- Combínalo con `dplyr` y `ggplot2` para análisis limpios y legibles.

Domina el pipe y tu código (y tu cabeza) te lo agradecerán. 🚀
