---
title: "El pipe nativo |>: el operador que ya trae R y no usas"
author: "José Vicente Ordóñez"
date: "2026-08-08"
categories: [R, tidyverse, principiantes]
description: "Aprende a usar el operador pipe nativo de R para escribir análisis claros, legibles y sin anidar funciones."
---

El pipe `|>` es, junto con `%>%`, la forma más elegante de escribir código en R.
Desde **R 4.1** (2021) traes el pipe **nativo** incorporado: no necesitas instalar nada.

## ¿Qué es un pipe?

Un pipe **encadena** el resultado de una expresión como primer argumento de la siguiente.
En lugar de escribir código "de adentro hacia afuera":

```{r}
#| eval: false
sum(round(sqrt(abs(x)), 2))
```

Escribes **de izquierda a derecha**, que es como razonamos:

```r
x |> abs() |> sqrt() |> round(2) |> sum()
```

## El ejemplo que lo cambia todo

Imagina que quieres el promedio de ventas **por ciudad**, sólo de las ciudades con más
de 5 pedidos, ordenado de mayor a menor. Sin pipe:

```{r}
#| eval: false
head(arrange(summarise(group_by(filter(datos, pedidos > 5), ciudad), media = mean(ventas))), 3)
```

Horroroso. Con `|>` se lee solo:

```{r}
#| label: pipe-demo
library(dplyr)
set.seed(42)

datos <- data.frame(
  ciudad = sample(c("Madrid", "Bogotá", "Lima", "CDMX"), 200, replace = TRUE),
  ventas = round(rnorm(200, 500, 120)),
  pedidos = sample(1:10, 200, replace = TRUE)
)

datos |>
  filter(pedidos > 5) |>
  group_by(ciudad) |>
  summarise(media = mean(ventas)) |>
  arrange(desc(media))
```

Lee el código en voz alta: *"toma `datos`, filtra, agrupa, resume y ordena"*. 
Eso es exactamente lo que hace.

## `|>` nativo vs `%>%` de magrittr

| Característica | `|>` (nativo) | `%>%` (magrittr) |
|----------------|---------------|------------------|
| ¿Requiere librería? | No, viene en R | Sí, `magrittr`/`dplyr` |
| Pasar a un argumento distinto | No directo | Sí, con `.` |
| Velocidad | Muy rápido | Rápido |
| Mensajes de error | Más claros | A veces confusos |

### ¿Y si necesito pasar a otro argumento?

Con `|>` puedes usar el **placeholder `_`** (R 4.2+):

```r
df |> summarise(n = n(), .by = grupo)      # .by va al final
1:10 |> lm(y ~ x, data = mtcars, _)         # ejemplo conceptual
```

En la práctica, la mayoría del código encadena en el primer argumento, así que `|>`
cubre el 95% de los casos.

## Tip pro: método `_` globalmente

En cuanto dominas el pipe, **nunca más quieres escribir sin él**. Todos los paquetes
del tidyverse (`dplyr`, `tidyr`, `ggplot2`, `stringr`...) están diseñados para
funcionar como eslabones de una cadena.

```{r}
#| label: pipe-ggplot
library(ggplot2)

datos |>
  group_by(ciudad) |>
  summarise(media = mean(ventas)) |>
  ggplot(aes(x = reorder(ciudad, media), y = media)) +
  geom_col(fill = "#146C94") +
  coord_flip() +
  labs(title = "Ventas medias por ciudad", x = NULL, y = "Media") +
  theme_minimal(base_size = 13)
```

> 💡 **Regla sencilla**: si tu operación es un paso más en el procesamiento de datos,
> llévala por el pipe. Lee tu código como una frase y todo encajará.

## Resumen

- `|>` viene **incluido** en R 4.1+. No instalas nada.
- Escribe **horizontalmente** (de izquierda a derecha), no anidado.
- Combínalo con `dplyr` y `ggplot2` para análisis limpios y legibles.

Domina el pipe y tu código (y tu cabeza) te lo agradecerán. 🚀
